臺灣高等法院臺中分院民事判決
110年度上易字第402號
上  訴  人  陳秀惠  
訴訟代理人  林松虎律師
被上訴人    謝銀宗  
訴訟代理人  陳昭全律師
上列當事人間請求返還借款事件，上訴人對於中華民國110年5月
13日臺灣臺中地方法院110年度訴字第340號第一審判決提起上訴
，本院於民國110年8月31日言詞辯論終結，判決如下：
    主  文
上訴駁回。
第二審訴訟費用由上訴人負擔。
    事實及理由
一、上訴人主張：
  ㈠王麗雲(業經判決確定)與被上訴人因有資金需求，於民國104
    年8月間共同向上訴人借款新臺幣(下同)100萬元，借期一年
    ，利息每月3%，並約定對上訴人負連帶清償責任。其等二人
    並於104年8月30日共同簽發票據號碼CHN0000000、面額100
    萬元、未載到期日之本票一紙（下稱系爭本票）交付上訴人
    作為擔保，上訴人於預扣部分利息後，已分二筆將合計99萬
    5,000元之款項匯至王麗雲郵局帳戶。
　㈡自105年9月起，王麗雲未再按月支付利息，且已屆還款期限
    ，上訴人乃於109年6月間持系爭本票向原法院聲請裁定准予
    強制執行。詎被上訴人竟以票據請求權已罹於3年時效為由
    ，提起確認本票債權不存在之訴，致上訴人無法主張票據權
    利。爰依消費借貸之關係，請求被上訴人應與王麗雲連帶清
    償100萬元。
　㈢縱被上訴人否認與王麗雲係共同向上訴人借貸，惟被上訴人
    既然簽發系爭本票予上訴人，實有擔保王麗雲借款債務之意
    ，此據被上訴人於前開確認本票債權不存在事件中以書狀自
    認在案，則被上訴人自應負民法保證人之責任，上訴人亦得
    依民法第739、740條之規定，請求被上訴人於上訴人對王麗
    雲之財產強制執行無效果時，代負履行之責任。
  ㈣聲明：
　  ⒈先位聲明：被上訴人應與王麗雲應連帶給付上訴人100萬元
      ，及自起訴狀繕本送達翌日起至清償日止，按年息5%計算
      之利息。
　  ⒉備位聲明：被上訴人應於上訴人就王麗雲之財產強制執行
      而無效果時，給付上訴人100萬元，及自起訴狀繕本送達
      翌日起至清償日止按年息5%計算之利息。
二、被上訴人則以：
    被上訴人係因王麗雲之請託，始同意與王麗雲共同簽發系爭
    本票，作為王麗雲向上訴人借款之擔保，並非與王麗雲共同
    向上訴人借款。且上訴人僅於王麗雲未依約清償借款時，始
    得依系爭本票主張票據之權利，被上訴人亦非王麗雲該筆借
    款之保證人。茲系爭本票債權之請求權已於107年8月30日罹
    於消滅時效，上訴人自不得再向被上訴人請求清償100萬元
    。
三、原審就先位之訴為上訴人一部勝訴、一部敗訴之判決，即判
    命王麗雲(未上訴已經確定)應給付上訴人100萬元本息，並
    駁回上訴人其餘先位之訴、以及備位之訴。上訴人就其敗訴
    部分聲明不服，提起上訴，並上訴聲明：㈠先位聲明：⒈原判
    決關於駁回上訴人後開第⒉項之訴部分廢棄；⒉被上訴人應與
    王麗雲連帶給付上訴人100萬元，及自起訴狀繕本送達翌日
    起至清償日止，按年息5%計算之利息。㈡備位聲明：⒈原判決
    關於駁回上訴人後開第⒉項之訴部分廢棄；⒉被上訴人應於上
    訴人就王麗雲之財產強制執行而無效果時，給付上訴人100
    萬元，及自起訴狀繕本送達翌日起至清償日止，按年息5%計
    算之利息。被上訴人則答辯聲明：上訴駁回。
四、本件經依民事訴訟法第463條準用同法第270條之1第1項第3
    款規定，整理並協議簡化爭點如後：
　㈠不爭執事項：
　　⒈被上訴人與王麗雲、上訴人均為朋友關係。
    ⒉王麗雲向上訴人借款100萬元。上訴人先於民國104年8月27
      日匯款50萬予王麗雲；再於同年月31日匯款49萬5,000 元
      予王麗雲。
    ⒊被上訴人與王麗雲於104年8月30日共同簽發未載到期日、
      面額100萬元之本票予上訴人。
    ⒋系爭100萬元之借款，並未依約清償。
    ⒌上訴人持上開本票聲請准予強制執行，經原法院於109年6 
      月19日以109年度司票字第3763號裁定准許在案。
    ⒍上訴人持上開裁定，聲請對被上訴人之財產為強制執行(臺
      灣雲林地方法院109年度司執字第20567 號、原法院109年
      度司執助字第2643號) 。
    ⒎被上訴人對上訴人提起確認本票債權不存在之訴，經原法
      院臺中簡易庭以109年度中簡字第2257號認定上訴人之本
      票請求權已罹於3年之時效而消滅，判決被上訴人勝訴確
      定。
  ㈡本件爭點：
    ⒈被上訴人是否與王麗雲共同向上訴人借款100 萬元，並約
      定負連帶清償責任？
    ⒉被上訴人是否擔任王麗雲向上訴人借款100 萬元之普通保證人？　　　　　　　　　　　　
五、得心證之理由：　
　㈠被上訴人與王麗雲簽發系爭本票予上訴人，並無與王麗雲共
    同向上訴人借款之意思：　
    ⒈稱消費借貸者，當事人間必本於借貸之意思合致，而有移
      轉金錢或其他代替物之所有權於他方之行為，始得當之。
      當事人主張與他方有消費借貸關係存在者，自應就該借貸
      意思互相表示合致及借款業已交付之事實，均負舉證之責
      任。
　  ⒉證人王麗雲證稱：謝銀宗(即被上訴人)介紹我向上訴人借
      錢，是謝銀宗載我去的。上訴人要求我開立一張100萬元
      的本票，開立本票的地點在上訴人經營的理髮廳，當時謝
      銀宗在旁邊，上訴人就叫他也來簽一下，謝銀宗怕上訴人
      不借我，所以就簽了。謝銀宗簽名時，沒有做任何聲明，
      他就一副很倒楣的樣子，簽一簽就出去回到車上，這個債
      務是我個人的等語（原審卷第119～120頁）。依王麗雲上
      開證述可知，系爭借款是王麗雲個人之債務，且被上訴人
      簽立本票當下，亦未向上訴人表示願意擔任共同借款人，
      即難以系爭本票之簽發，認定被上訴人同意作為共同借款
      人。
　　⒊又本件借款是由上訴人預扣部分利息後，以匯款方式匯至
      王麗雲所有郵局帳戶，此據證人王麗雲證述在卷(原審卷
      第119頁)，並有匯款申請書在卷為憑（原審卷第27頁)。
      足認系爭借款全數交付王麗雲一人，並未由被上訴人收取
      。
　　⒋另上訴人亦自承：「據了解，當時被告王麗雲要開設餐廳
      需要資金」等語(原審卷第81頁)，核與王麗雲之證述相符
      (原審卷第119頁)，足以證明，有資金需求之人是王麗雲
      ，並非被上訴人。被上訴人既僅係介紹王麗雲向上訴人借
      款，自無令自己成為借款人之理。
　　⒌基上，上訴人就伊與被上訴人間有消費借貸意思表示之合
      致及借款業已交付之事實，均無法證明，參照上開說明，
      難認兩造間已成立消費借貸契約之法律關係。則上訴人主
      張被上訴人係與王麗雲共同向伊借款，並約定負連帶清償
      責任，即非事實，不足採憑。
　㈡被上訴人與王麗雲簽發系爭本票予上訴人，並無擔任王麗雲
    向上訴人借款之保證人之意思：　　　
　　⒈稱保證者，謂當事人約定，一方於他方之債務人不履行債
      務時，由其代負履行責任之契約，民法第739條定有明文
      。另在票據上簽名者，依票上所載之文義負責；二人以上
      共同簽名時，應連帶負責，票據法第5條定有明文。可知
      ，民法所稱保證契約之保證人，係於主債務人不履行債務
      時，由其代負履行之責，需保證人與債權人達成意思表示
      一致，保證契約始由成立，為雙方行為；此與簽發票據之
      行為乃單方行為，發票人僅應照票據文義擔保付款之情形
      不同，不得僅憑在發票人欄簽名，即主張發票人應負民法
      上之保證責任。
　　⒉再參照證人王麗雲證述，被上訴人簽立系爭本票之當下，
      並未向上訴人表示願意擔任保證人之意(原審卷第120～121
      頁筆錄)，且系爭本票上亦未記載被上訴人為保證之意旨
      ，均無法證明兩造間就被上訴人應對王麗雲之借款債務負
      保證責任，已達成意思表示一致。縱使被上訴人於原法院
      109年中簡字第2257號確認本票債權不存在事件所提出之
      民事起訴狀，曾誤載同意擔任連帶保證人之文字（嗣後已
      澄清更正，見該卷第35～37頁），亦無法推認被上訴人於
      簽發系爭本票時曾明示擔任保證人。
　　⒊基上，被上訴人簽發系爭本票，應僅係單純以票據擔保王
      麗雲借款債務之履行，於王麗雲不清償借款債務時，上訴
      人始得對被上訴人行使本票之權利，並無上訴人所謂保證
      人責任可言。
六、綜上所述，上訴人並無法證明兩造間有消費借貸契約或保證
    契約存在，則上訴人依消費借貸之法律關係，先位請求被上
    訴人應與王麗雲連帶給付100萬元本息；及依保證契約之法
    律關係，備位請求被上訴人應於上訴人就王麗雲之財產強制
    執行而無效果時，給付上訴人100萬元本息，非屬正當，不
    應准許。從而原審就此部分所為上訴人敗訴之判決，並無不
    合。上訴論旨指摘原判決此部分不當，求予廢棄改判，為無
    理由，應駁回其上訴。
七、本件事證已臻明確，兩造其餘之攻擊或防禦方法及所用之證
    據，經本院斟酌後，認為均不足以影響本判決之結果，爰不
    逐一論列，附此敘明。
八、據上論結，本件上訴為無理由，爰判決如主文。
中　　華　　民　　國　　110 　年　　9 　　月　　14　　日
                民事第七庭    審判長法  官  王  銘
                                    法  官  唐敏寶
                                    法  官  高英賓
正本係照原本作成。
不得上訴。
                                    書記官  吳伊婷
　　　　　　　　　　　　　　　　　　　
中　　華　　民　　國　　110 　年　　9 　　月　　14　　日